【裁判字號】    99,訴,2872
【裁判日期】    991126
【裁判案由】    偽造文書等
【裁判全文】
臺灣板橋地方法院刑事判決              99年度訴字第2872號
公  訴  人  臺灣板橋地方法院檢察署檢察官
被      告  張景琮
上列被告因詐欺等案件，經檢察官提起公訴（99年度偵字第2226
7 號），本院判決如下：
    主  文
張景琮共同犯詐欺取財未遂罪，處有期徒刑陸月，如易科罰金，
以新臺幣壹仟元折算壹日。扣案之「台北地方法院地檢署監管科
」壹紙、「臺灣省法務部特別執行署識別證」壹枚、「台北地方
法院檢察署」印章壹顆、門號0000000000號行動電話壹具（含SI
M 卡壹枚），均沒收。
    事  實
壹、張景琮於民國99年8 月初某日在臺中市○○○街某處，結識
    真實姓名不詳綽號「小紹」之成年男子後，得知「小紹」及
    所屬之詐欺集團，詐騙手法係先透過電話聯繫被害人，假冒
    法院或檢警公務人員，向被害人訛稱涉及刑案，需將自身金
    融機構帳戶內之金錢，依指示提領並交由其等假冒之法院或
    檢察署人員監管之方式，詐取財物，竟應允加入該詐騙集團
    ，而與「小紹」共同基於意圖為自己不法所有及偽造特種文
    書再持以行使之犯意聯絡，於同年8 月12日8 時許，由「小
    紹」駕車搭載另一位真實姓名不詳同具上開犯意聯絡之成年
    男子，前往約定處所即臺中縣神岡鄉某楓康超市前，再搭載
    張景琮一同駕車北上，途中其等為使張景琮得以假冒公務機
    關人員身份向被害人詐取款項，遂承上開犯意由張景琮將自
    身之照片1 張，交予「小紹」當場偽造貼有張景琮照片之「
    臺灣省法務部特別執行署識別證」1 枚（下稱偽造識別證）
    ，足以生損害於上開機關對於所屬人員管控及證件核發之正
    確性，又「小紹」為使張景琮向被害人行騙時得以取信被害
    人，再提供襯衫及西裝褲各1 件予張景琮更換原有衣物，並
    告知當日行騙對象住所位在臺北縣新莊市某處，以及將由張
    景琮穿著整齊以假冒前述臺灣省法務部特別執行署書記官「
    李建成」之身分，攜帶並向被害人提出偽造識別證、偽造之
    「台北地方法院地檢署監管科」公文書1 張（其上蓋有偽造
    之「台北地方法院檢察署」印文，係「小紹」所屬詐騙集團
    成員，在張景琮不知情之情況下，另於不詳時地偽造，並於
    同日9 時48分許，傳真至不詳處所由「小紹」收受，下稱偽
    造公文書），以及不詳時地偽刻之「台北地方法院檢察署」
    印章1 顆（下稱偽造公印），便於向被害人自稱前述虛偽身
    分並詐取款項。再由具備前述犯意聯絡之不詳詐騙集團成員
    ，於同日10時許先撥打電話予居住臺北縣新莊市○○路361
    巷9 號2 樓之李劉惠美，向李劉惠美詐稱因涉嫌洗錢案件，
    需將金融帳戶內現金予以提出交由法院指派之人收取後實施
    監管，並指示李劉惠美提領現金新台幣80萬元後，返回前開
    住處等待進一步聯繫云云，而李劉惠美則因前一日甫遭不詳
    詐騙集團成員以同一方式詐騙款項得手，不但未因而陷於錯
    誤，更心生警覺通報警方，並由警方立刻指派警員康慶安、
    黃建彰等人至李劉惠美住處埋伏。然該與李劉惠美電話聯繫
    之詐騙集團成員未知上情，遂將已向李劉惠美實行詐騙等待
    其等前往取款之情，以電話聯絡「小紹」，「小紹」一行人
    則於抵達臺北縣新莊市○○路附近時，始將黑色公事包1 個
    （裝有偽造識別證、偽造公文書及偽造公印）交予張景琮，
    並另行交付NOKIA 牌行動電話1 支（含行動電話門號000000
    0000號SIM 卡1 枚），作為張景琮與詐騙集團成員間彼此聯
    繫之用。當張景琮於同日10時50分許依指示前往李劉惠美上
    開處所門前，向李劉惠美開口稱「是昨天的人叫伊來」之詞
    ，而未及出言僭稱或以行動表示自己係前述臺灣省法務部特
    別執行署書記官「李建成」，亦未自黑色公事包取出偽造識
    別證、偽造公文書或偽造公印等物之際，即遭埋伏之警員康
    慶安、黃建彰逮捕，並扣得前述NOKIA 行動電話1 支（含SI
    M 卡1 枚）、偽造識別證、偽造公文書各1 件及偽造公印1
    顆，始查知上情。
貳、案經李劉惠美訴由臺北縣政府警察局新莊分局報請臺灣板橋
    地方法院檢察署檢察官偵查起訴。
    理  由
壹、證據能力部分：
    本件被告張景琮之供述及其以外之人於審判外之陳述暨相關
    筆錄、書證（以下所引據者），檢察官並未於本案言詞辯論
    終結前聲明異議，被告則同意作為認定本案犯罪事實之依據
    ，本院審酌該等陳述、筆錄、書證作成時之情況，並無違背
    刑事訴訟法規定之法定程序或顯不可信之情形，倘以之作為
    本案認定犯罪事實之基礎，尚屬適當，爰依刑事訴訟法第15
    6 條第1 項、第159 條之5 等規定，認均具有證據能力，合
    先敘明。
貳、有罪部分：
一、上揭事實，業據被告於警詢時、偵查中及本院準備程序中、
    審理時坦承不諱，核與證人即告訴人李劉惠美於警詢、偵查
    及本院審理中證述之情節大致相符，並有自願受搜索同意書
    、搜索扣押筆錄、扣押物品目錄表各1 份、偽造公文書1紙
    、偽造識別證1 枚、偽造公印1 顆、門號0000000000號行動
    電話1 具（含SIM 卡1 枚）、扣案物品照片2 張等件可稽，
    堪認被告上開自白確與事實相符，被告上開犯行洵堪認定。
二、核被告所為，係犯刑法第339 條第3 項、第1 項之詐欺取財
    未遂罪，以及刑法第212 條之偽造特種文書罪。而其所犯上
    開二罪，依一般社會生活經驗及常情，以及本件詐騙集團之
    行騙手法及過程，可知此類電話詐騙集團成員，為求取信被
    害人並使被害人陷於錯誤，誤信前來取款之人真為公務機關
    人員，會預先準備貼有臉部照片之偽造特種文書即識別證，
    以供負責出面向被害人取款之集團成員使用，於犯罪內涵之
    評價上，詐騙集團成員間行騙前共同偽造識別證之行為，實
    屬整體詐欺犯行之一部分，而與之後實際向被害人行騙之舉
    動，符合刑法第55條所規定一行為觸犯數罪名，從一重處斷
    之情形，應從詐欺取財未遂罪論處。被告與「小紹」等詐騙
    集團成員間，對於本件詐欺未遂犯行間，具有犯意聯絡與行
    為分擔，均為共同正犯。被告已著手詐術之實施，惟未得逞
    ，爰依刑法第25條第2 項規定減輕其刑。審酌被告貪圖不法
    利益，竟率然應允詐欺集團成員擔任取款者之工作，雖因被
    害人警覺未能得逞，仍使被害人財產有蒙受鉅創之虞，且破
    壞社會治安，並參酌其犯罪之手段、犯罪後態度等一切情狀
    ，量處如主文所示之刑，以及諭知如易科罰金之折算標準，
    以為懲罰。
三、扣案之NOKIA 行動電話1 支（含SIM 卡1 張，手機號碼為00
    00000000號）、偽造識別證、偽造公文書，均係本案共犯即
    上開詐騙集團成員「小紹」等人所有，供彼等與被告共同實
    施本件犯行所用暨所預備之物，則據被告供承在卷，爰均依
    刑法第38條第1 項第2 款規定宣告沒收。而扣案之偽造公印
    依刑法第219 條規定，不問屬於被告與否，沒收之。至於偽
    造公文書上，雖有偽造公印之印文1 枚，本應同依刑法第21
    9 條宣告沒收，但上開偽造公文書既已全部宣告沒收，無須
    再就其上偽造印文部分，重複宣告沒收，附此敘明。
參、不另為無罪諭知部分：
一、公訴意旨另以：被告及其所屬之詐欺集團成員「小紹」等人
    ，共同基於偽造及行使偽造公文書、行使偽造特種文書、冒
    充公務員行使職權之犯意聯絡，而於前述時地，由被告於99
    年8 月12日10時許，攜帶前述事前共同偽造之偽造公文書、
    偽造公印，以及偽造識別證等物，前往告訴人李劉惠美前述
    住處，向告訴人佯稱其為法務部特別執行署書記官，並出示
    前述偽造公文書及偽造識別證，另涉及共同行使偽造公文書
    、共同行使偽造特種文書，以及共同僭行公務員職權等罪嫌
    云云。
二、按犯罪事實應依證據認定之，無證據不得認定犯罪事實；被
    告或共犯之自白，不得作為有罪判決之唯一證據，仍應調查
    其他必要之證據，以察其是否與事實相符。刑事訴訟法第15
    4 條第2 項、第156 條第2 項分別定有明文。次按認定不利
    於被告之事實，須依積極證據，苟積極證據不足為不利於被
    告事實之認定時，即應為有利於被告之認定，更不必有何有
    利之證據；又認定犯罪事實所憑之證據，雖不以直接證據為
    限，間接證據亦包括在內；然而無論直接或間接證據，其為
    訴訟上之證明，須於通常一般之人均不致有所懷疑，而得確
    信其為真實之程度者，始得據為有罪之認定（最高法院30年
    上字第816 號判例、最高法院76年臺上字第4986號判例意旨
    參照）。
三、公訴意旨認被告另涉有前揭罪嫌，係以被告於警詢及偵查中
    供稱其持偽造之證件，假冒書記官向被害人行騙云云；證人
    即告訴人李劉惠美於警詢中證稱被告假冒法務部特別執行署
    人員向其行騙云云，並有扣得偽造公文書、偽造識別證、偽
    造公印等物為據。然查：
  (一)按刑法上偽造文書罪，係著重於保護公共信用之法益，即使
    該偽造文書所載名義製作人實無其人，而社會上一般人仍有
    誤信其為真正文書之危險，仍難阻卻犯罪之成立，最高法院
    54年台上字第1404號判例意旨可資參照；又刑法上所稱「公
    文書」，係指公務員職務上製作之文書，與其上有無使用「
    公印」無涉；若由形式上觀察，文書之製作人為公務員，且
    文書之內容係就公務員職務上之事項所製作，即令該偽造之
    公文書上所載製作名義機關不存在，或該文書所載之內容並
    非該管公務員職務上所管轄，然社會上一般人既無法辨識而
    仍有誤信為真正之危險，仍難謂非公文書。是本件之偽造公
    文書，形式上均已表明係臺北地方法院檢察署之政府機關所
    出具，其內容又係關於刑事案件之偵辦情形，自有表彰該檢
    察署之公務員本於職務而製作之意，縱臺灣臺北地方法院檢
    察署內部並無「監管科」之核發單位或「法官：王明章」之
    人，然該文書所載製作名義人係屬虛構，而其上蓋有機關印
    信，依前揭說明，仍屬公文書，核先敘明。
  (二)對於被告當日前往李劉惠美住處，按電鈴之後只有說「是昨
    天的人叫我來」，且被告要從黑色公事包內拿一張白紙，但
    還沒完全抽出來，此時警察就跳出來把被告抓住了等情，業
    據證人即告訴人李劉惠美於審理中證述明確，而參照證人即
    警員康慶安於審理中之證稱，其當日站在李劉惠美身後，被
    告上樓後說要來拿錢，沒有聽到被告說是什麼單位的人要來
    拿錢，其就繞過李劉惠美抓住被告，被告逃跑中與其一起摔
    在1 、2 樓間之樓梯平台，被告當時並未出示扣案之偽造公
    文書，該偽造公文書是放在包包裡，其在摔倒的平台撿到偽
    造識別證而查扣，其因站在告訴人身後，未注意被告有無向
    告訴人出示偽造識別證之動作，且其抓住被告的一瞬間，被
    告才剛要將識別證取出等語，顯見被告與告訴人李劉惠美見
    面後，被告雖有表示係昨日不詳之人要其到場，但並無確切
    事證足認被告有自稱書記官或其他公務人員到場執行特定職
    務，以及被告有何向告訴人出示、行使扣案之偽造公文書或
    偽造識別證之舉，故難認其有僭行公務員職權或共同行使偽
    造公文書、共同行使偽造特種文書之犯嫌。又本件雖有偽造
    公文書、偽造特種文書、偽造公印等物扣案，但該批物品依
    查扣過程之實況，以及前述證人李劉惠美及康慶安之證述情
    節，僅足證明被告有攜帶上開物品到場，難以逕認已達行使
    之程度。是以被告於本院審理中辯稱案發當日未向告訴人李
    劉惠美出示偽造公文書及偽造識別證之詞，無悖於前述事證
    ，應堪採信屬實。
  (三)其次，關於公訴意旨認為被告涉及共同偽造公文書部分，依
    據卷附該偽造公文書影本1 紙及照片2 張所示（參99年度偵
    字第22267 號卷第19、21頁），該偽造公文書下方倒印有「
    FROM：」、「FAX NO. ：」、「2010. 8.12 9：48」、「P1
    」等傳真文件特有之文件來源、傳真號碼、傳真時間、頁數
    等文字、數字制式記載資訊，且檢視該傳真時間係99年8 月
    12日9 時48分，恰為被告所供當日搭乘「小紹」所駕駛車輛
    自臺中往告訴人李劉惠美前述住處途中，足認應係被告、「
    小紹」或另一名同車之不詳男子，於沿途便利商店或其他可
    供收取傳真文件之處所取得；再依扣案之偽造公文書上已蓋
    妥偽造之「台北地方法院檢察署」紅色公印文，而非甫經收
    取傳真文件，尚未蓋妥紅色公印文之白紙黑字狀態，應可推
    知利用傳真方式收取尚未蓋印之偽造公文書之人，如非同時
    持有偽造公印者，則須向保管扣案偽造公印之人取得該印，
    方能在上開偽造公文書上蓋印，以完成偽造公文書，其理昭
    然。而依被告於審理中之供述，其迄為警查獲之前，未曾見
    過扣案偽造公印，且直至在告訴人住處前面巷子要下車時，
    「小紹」才將偽造公文書放入黑色包包等語，即難認其對「
    小紹」等人共同偽造公文書之犯行，有何犯意聯絡或行為分
    擔，揆諸前開法條及判例意旨，自難認被告除前述共同詐欺
    取財未遂及共同偽造特種文書犯行外，另涉有共同偽造公文
    書之犯嫌。被告所辯未涉共同偽造公文書犯嫌之詞，並無相
    關證據可認其辯解不實，所辯尚堪採信。是綜觀本件事證，
    尚乏確切證據認定偽造公文書確為被告親自偽造，或與「小
    紹」等人有犯意聯絡或行為分擔，而由「小紹」或其他詐騙
    集團成員下手偽造之情況下，依罪證有疑，罪疑為輕且利於
    被告之原則，亦難認被告有涉有共同偽造公文書之犯嫌。
  (四)綜上所述，公訴意旨認被告另涉及上開犯嫌，雖以其警詢之
    供述為據（參99年度偵字第22267 號卷第4 頁背面），但被
    告已於審理中否認在案，且經本院審酌卷附事證，均難認被
    告除主文所示之犯行外，應另成立上開犯嫌。惟公訴意旨復
    認此部分與前揭論罪科刑部分，分別有吸收犯及想像競合犯
    之法律上、裁判上一罪關係，爰均不另為無罪之諭知。
據上論斷，應依刑事訴訟法第299 條第1 項前段，刑法第28條、
第212 條、第339 條第3 項、第1 項、第55條、第25條第2 項、
第41條第1 項前段、第38條第1 項第2 款、第219 條，刑法施行
法第1 條之1 ，判決如主文。
本案經檢察官陳映蓁到庭執行職務。
中    華    民    國    99    年    11    月    26    日
            刑事第二十一庭  審判長法  官  劉元斐
                                  法  官  方鴻愷
                                  法  官  李俊彥
以上正本證明與原本無異
如不服本判決，應於判決送達後10日內敘明上訴理由，向本院提
出上訴狀 (應附繕本) ，上訴於臺灣高等法院。其未敘述上訴理
由者，應於上訴期間屆滿後20日內向本院補提理由書「切勿逕送
上級法院」。
                                  書記官  林文達
中    華    民    國    99    年    11    月    26    日
附錄本案論罪科刑法條全文：
刑法第212條
偽造、變造護照、旅券、免許證、特許證及關於品行、能力服務
或其他相類之證書、介紹書，足以生損害於公眾或他人者，處1
年以下有期徒刑、拘役或3 百元以下罰金。
刑法第339條
意圖為自己或第三人不法之所有，以詐術使人將本人或第三人之
物交付者，處5 年以下有期徒刑、拘役或科或併科1 千元以下罰
金。
以前項方法得財產上不法之利益或使第三人得之者，亦同。
前二項之未遂犯罰之。

司法院資訊處製作；財團法人民間司法改革基金會備份。
